# 同一控制下的企业吸收合并

提问人：chenbaoxi 时间：2020-09-13 16:34:00
请教陈版主：A集团公司和B集团公司是同属某省国资委控股70%的国有企业，省国资委为了优化资源配置，由A公司吸收合并B公司，合并完成后，B公司注销，B公司的债权、债务、业务等权利义务均由A公司继承，国资委以持有的B公司的股份作为对A公司的出资。同时本次交易未进行评估、审计，A公司也未支付对价，实质上是山东省国资委的股权划转行为，并非市场交易行为。基于实质重于形式的原则，并参考中国中车的合并案例，我们认为A公司吸收合并B公司的实质上是省国资委同一控制下的同一行业企业之间的合并，因此依照同一控制下的企业合并的规定进行处理。在合并日编制A公司的合并报表时，对B公司所有者权益项目的处理方式为：将B公司的实收资本与A公司直接相加，B公司净资产扣除实收资本后，放在资本公积，同时按100%恢复B公司原有的留存收益。对上述处理方式存有两点疑问： 1 、国资委原持有B公司70%的股权，实收资本直接相加是否应扣除其他少数股东部分？ 2 、合并报表层面还原B公司的留存收益是按70%还原还是100%？ 3 、是否有其他正确的处理方式？

回答人：chenyiwei
1 、吸收合并后实收资本是否直接相加，取决于吸收合并的具体方案。根据原国家工商行政管理总局《关于做好公司合并分立登记支持企业兼并重组的意见》（工商企字[2011]226号）：“支持公司自主约定注册资本数额。因合并而存续或者新设的公司，其注册资本、实收资本数额由合并协议约定，但不得高于合并前各公司的注册资本之和、实收资本之和。合并各方之间存在投资关系的，计算合并前各公司的注册资本之和、实收资本之和时，应当扣除投资所对应的注册资本、实收资本数额。”。吸收合并方案可根据该原则确定吸收合并后A的注册资本、实收资本金额。
2 、这个问题取决于原先B公司的30%股权是否也由省国资委控制下的企业所持有，即对于最终控制方（省国资委）
而言，是否构成一项取得少数股权的交易。如果该交易发生之前，B的30%股权不是由省国资委控制下的企业所持有的，则合并日前的少数股权比例为30%（相应地在A的合并报表层面会体现出一项在合并日收购少数股权的交易）；反之则视同B一直是A的全资子公司。参考：《瑞华研究 2010 ～ 2019 汇编》之“问题3-2-43（与同一控制下企业合并同时完成的收购少数股权交易）”。